# Zmienne losowe

```{r echo=FALSE}
templ<-function(o, g="", e=""){

if (g=="") {label=paste0(o, " -- szablon w Excelu: ", xfun::embed_file(paste0('files/',e), text=e))}

else if (e=="") {label=paste0(o, " -- [arkusz Google](<", g, ">)")}

else {
label=paste0(o, " -- [arkusz Google](<", g, ">)\n\n", o, " -- szablon w Excelu: ", xfun::embed_file(paste0('files/',e), text=e))
}


return (label)
  }
```

Zmienna losowa to matematyczna formalizacja wielkości, której wartość zależy od przypadku. 

Często wyróżnia się zmienne [losowe dyskretne (skokowe)](<https://pl.wikipedia.org/wiki/Dyskretny_rozk%C5%82ad_prawdopodobie%C5%84stwa>) i [ciągłe](<https://pl.wikipedia.org/wiki/Ci%C4%85g%C5%82y_rozk%C5%82ad_prawdopodobie%C5%84stwa>). __Zmienne ciągłe__ mogą przyjmować _dowolną_ wartość w określonym _przedziale_ (na przykład od zera do nieskończoności), zaś __zmienne skokowe__ mogą przyjmować wartości oddalone od siebie na osi liczbowej (na przykład tylko nieujemne liczby całkowite) i _nic pomiędzy_.

## Rozkład prawdopodobieństwa

Rozkład prawdopodobieństwa to miara zmiennej losowej umożliwiająca określenie prawdopodobieństw poszczególnych wartości tej zmiennej. Rozkłady prawdopodobieństwa można przedstawić w formie tabeli albo w formie funkcji. Forma tabelaryczna przydaje się, jeżeli zmienna losowa jest dyskretna i ma niewiele możliwych wartości. 

Przykład rozkładu prawdopodobieństwa zmiennej X, oznaczającej np. liczbę orłów w dwóch rzutach symetryczną monetą: 

```{r echo=FALSE} 
options(OutDec=",")
df<-data.frame(x=0:2, px=c(.25, .5, .25))
colnames(df)<-c("$x$", "$p(x)$")
knitr::kable(df, align = "cc")
```

## Wartość oczekiwana

Wartość oczekiwana (ang. _expected value_) to średnia zmiennej losowej o danym rozkładzie prawdopodobieństwa. Zamiast terminu "wartość oczekiwana" używa się podobno^[Szczerze mówiąc, nigdy nie słyszałem, żeby ktokolwiek nazywał wartość oczekiwaną "nadzieją matematyczną". Z jednym wyjątkiem: kiedy jakiś podręcznik po raz pierwszy mówi o wartości oczekiwanej, wspomina, tak jak ten skrypt, że synonimem tego terminu jest "nadzieja matematyczna.] także pojęcia "nadzieja matematyczna".

Dla zmiennej losowej dyskretnej o skończonej liczbie wartości $m$ (indeksowanych od $x_1$ do $x_m$) wartość oczekiwaną można wyznaczyć następującym wzorem:

\begin{equation}
\mu=E(X)=\sum_{i=1}^m x_i p(x_i)
(\#eq:dyskrm-E-intext)
\end{equation}

Analogicznie, jeżeli liczba wartości przyjmowanych przez dyskretną zmienną losową jest nieskończona, wzór ma taką postać:

\begin{equation}
\mu=E(X)=\sum_{i=1}^\infty x_i p(x_i)
(\#eq:dyskri-E-intext)
\end{equation}

W uproszczeniu zapisujemy to w ten sposób:

\begin{equation}
\mu=E(X)=\sum x p(x)
(\#eq:dyskr-E-intext)
\end{equation}

Dla zmiennej losowej ciągłej wzór przyjmuje następującą postać:

\begin{equation}
\mu=E(X)=\int_{-\infty}^{\infty} x f(x) dx 
(\#eq:ciaglg-E-intext)
\end{equation}

W uproszczonym zapisie będziemy pomijać granice całkowania:

\begin{equation}
\mu=E(X)=\int x f(x) dx 
(\#eq:ciagl-E-intext)
\end{equation}

## Wariancja i odchylenie standardowe

Wariancję zmiennej losowej oznaczamy przez $V(X)$ albo $\sigma^2_X$ (lub po prostu $\sigma^2$). Spotyka się również symbol $D^2(X)$. Wyznaczamy ją za pomocą wzoru:

\begin{equation}
\sigma^2=V(X)=E[(X-\mu)^2] = E[X^2]-(E[X])^2
(\#eq:V-intext)
\end{equation}

Dla zmiennych dyskretnych:

\begin{equation}
\sigma^2=E[(X-\mu)^2]=\sum (x-\mu)^2 p(x) = \sum x^2 p(x)-\mu^2
(\#eq:dyskr-V-intext)
\end{equation}

Dla zmiennych ciągłych:

\begin{equation}
\sigma^2=E[(X-\mu)^2]=\int (x-\mu)^2 f(x) dx = \int x^2 f(x) dx-\mu^2
(\#eq:ciagl-V-intext)
\end{equation}

Odchylenie standardowe zmiennej losowej (oznaczane przez $\sigma$, $\sigma_X$, $D(X)$ lub $SD(X)$) to pierwiastek z wariancji:

\begin{equation}
\sigma=\sqrt{\sigma^2}
(\#eq:S-intext)
\end{equation}

Odchylenie standardowe przez $\sigma$, $\sigma_X$, $D(X)$ lub $SD(X)$. 

## Kowariancja i korelacja

Kowariancję między zmiennymi losowymi X i Y możemy wyznaczyć na podstawie następującego wzoru:

\begin{equation}
cov(X,Y) = \sigma_{XY}=E[\left(X-E(X)\right)(Y-E(Y))]
(\#eq:covar-intext)
\end{equation}

Dla zmiennych dyskretnych:

\begin{equation}
cov(X,Y) = \sigma_{XY}=\sum_i\left(x_i-E(X)\right)(y_i-E(Y))P(X=x_i \land Y=y_i)
(\#eq:covarDiscr-intext)
\end{equation}

Kowariancja pokazuje współzmienność dwóch zmiennych losowych. 

Korelację można uznać za wystandaryzowaną kowariancję:

\begin{equation}
cor(X, Y) = \rho_{XY}=\frac{\sigma_{XY}}{\sigma_X \sigma_Y}
(\#eq:covar-intext)
\end{equation}

Korelacja przyjmuje wartości od -1 do 1, może więc służyć do porównywania siły współzależności pomiędzy różnymi parami zmiennych losowych. 

## Dyskretna zmienna losowa - szablon

`r templ("Dyskretna zmienna losowa - kalkulator", "https://docs.google.com/spreadsheets/d/1vmWX2EcUdBm09-JrAjK8ACWWnfvGdHjmbM0s689gmno/edit?usp=sharing", "Dyskretna_zmienna_losowa.xlsx")`

## Rozkład normalny

Popularnym przykładem ciągłej zmiennej losowej jest rozkład normalny. Wzór na gęstość prawdopodobieństwa (którego nie zamierzamy używać wprost) to: 

$$ f(x)=\frac{1}{\sigma \sqrt{2 \pi}} e^{-\frac{(x-\mu)^2}{2 \sigma^2}}\:\:\:\:\:\:\:  x \in \left(-\infty, \infty \right) $$
Rozkład normalny ma dwa parametry: parametr położenia - średnią (wartość oczekiwaną) $\mu$ i parametr skali - odchylenie standardowe $\sigma$. Jeżeli zmienna losowa X ma rozkład normalny o tych parametrach zapisujemy to najczęściej w następujący sposób:

$$ X \sim N(\mu, \sigma^2 ) $$

W praktyce wykorzystuje się przede wszystkim całkę, czyli pole pod krzywą gęstości rozkładu normalnego. Do tego celu najwygodniej wykorzystać tablice lub szablon (\@ref(gauss-szablon)) 

## Rozkład logarytmiczno-normalny

Jeżeli zmienna $X$ ma rozkład normalny z wartością oczekiwaną $\nu$ i wariancją $\sigma^2$, to zmienna $Y=e^{X}$ ma rozkład logarytmiczno-normalny (inaczej logarytmicznie normalny, log-normalny), z wartością oczekiwaną 

$$ E(Y) = e^{\nu + {\sigma^2}/{2}} $$
i wariancją:

$$ V(Y) = (e^{\sigma^2} - 1)e^{2\nu+\sigma^2}$$

Rozkład log-normalny jest wykorzystywany w modelach, w których zakłada się multiplikatywne zmiany cen (zob. \@ref(lattice), \@ref(multiplikatywny), \@ref(Brown)). 


## Rozkład normalny - szablon {#gauss-szablon}

`r templ("Kalkulator dla rozkładu normalnego", "https://docs.google.com/spreadsheets/d/13oQ79mCIhjqn9t405hFV5vJj5V-uEYcxVCYFwGaGkko/edit?usp=sharing", "Kalkulator_rozkladu_normalnego.xlsx")`


## Ćwiczenia

<!--Luenberger 1. 
Two dice are rolled and the two resulting values are multiplied together to form the quantity $z$. What are the expected value and the variance of the random variable $z$? (Hint: Use the independence of the two separate dice)-->

:::{.exercise #diceproduct}
[@Luenberger_2003]
Rzucamy dwiema kośćmi do gry i mnożymy otrzymane wyniki: w ten sposób powstaje zmienna $z$. Jaka jest wartość oczekiwana i wariancja zmiennej losowej $z$? (Wskazówka: rzuty koścmi należy traktować jako zdarzenia niezależne.)
:::

:::{.exercise #kolofortuny}
[@Luenberger_2003] __Koło fortuny__
Gracz płaci 1 USD za uczestnictwo w grze "koło fortuny", w której uzyskana wypłata zależy od tego, na którą część koła wskaże po jego zatrzymaniu czarny trójkąt.

(a) Jaka jest wartość oczekiwana, wariancja i odchylenie standardowe wypłaty w tej grze?

(b) Jaka jest wartość oczekiwana, wariancja i odchylenie standardowe zysku w tej grze? 

(c) Jaka jest wartość oczekiwana, wariancja i odchylenie standardowe prostej stopy zwrotu netto w tej grze?

```{r echo=FALSE, warnings=FALSE}
library(ggplot2)
library(ggforce)
sz<-8

x1<-seq(-.5, .5, 1/100)
polygon1<-data.frame(x=c(0, x1, 0), 
                     y=c(0, sqrt(1-x1^2), 0))

x2<-seq(.5, 1, 1/100)
polygon2<-data.frame(x=c(0, x2, 0), 
                     y=c(0, sqrt(1-x2^2), 0))

x3<-seq(1, .5, -1/100)
polygon3<-data.frame(x=c(0, x3, 0), 
                     y=c(0, -sqrt(1-x3^2), 0))

x4<-seq(.5, -.5, -1/100)
polygon4<-data.frame(x=c(0, x4, 0), 
                     y=c(0, -sqrt(1-x4^2), 0))


x5<-seq(-.5, -1, -1/100)
polygon5<-data.frame(x=c(0, x5, 0), 
                     y=c(0, -sqrt(1-x5^2), 0))

x6<-seq(-1, -.5, 1/100)
polygon6<-data.frame(x=c(0, x6, 0), 
                     y=c(0, sqrt(1-x6^2), 0))


ggplot()+ theme_void() + 
  geom_polygon(data = polygon1, aes(x = x, y = y), fill = "light blue") +
  geom_polygon(data = polygon2, aes(x = x, y = y), fill = "pink") +
  geom_polygon(data = polygon3, aes(x = x, y = y), fill = "light green") +
  geom_polygon(data = polygon4, aes(x = x, y = y), fill = "lemonchiffon") +
  geom_polygon(data = polygon5, aes(x = x, y = y), fill = "plum1") +
  geom_polygon(data = polygon6, aes(x = x, y = y), fill = "goldenrod1") +
  geom_polygon(aes(x = c(0,-.1/2,.1/2,0), y = c(1.1, 1.2, 1.2, 1.1)), fill = "black") +
  geom_circle(aes(x0 = 0, y0 = 0, r = 1)) +
  geom_line(aes(c(-1,1), c(0,0))) +
  geom_line(aes(c(-.5,.5), c(-sqrt(3)/2,sqrt(3)/2))) +
  geom_line(aes(c(-.5,.5), c(sqrt(3)/2,-sqrt(3)/2))) +
  annotate("text", x = 0, y = .75, size=sz, label="4") +
  annotate("text", x = cos(pi/6)*.75, y = sin(pi/6)*.75, size=sz, label="-1") +
  annotate("text", x = cos(pi/6)*.75, y = sin(-pi/6)*.75, size=sz, label="2") +
  annotate("text", x = 0, y = sin(-pi/2)*.75, size=sz, label="-1") +
  annotate("text", x = -cos(pi/6)*.75, y = sin(-pi/6)*.75, size=sz, label="3") +
  annotate("text", x = -cos(pi/6)*.75, y = sin(pi/6)*.75, size=sz, label="0") +
  coord_fixed()
```
:::


:::{.exercise #ruletka}
[@Luenberger_2003] __Ruletka__
W grze przypominającej ruletkę uczestnik może postawić pewną kwotę na wybrany wycinek koła. Jeżeli po zatrzymaniu koła czarny trójkąt wskaże obstawiony wycinek, gracz otrzymuje wypłatę w wysokości wielokrotności obstawionej kwoty zgodnie z liczbami zapisanymi na planszy. 

Jaka jest wartość oczekiwana, wariancja i odchylenie standardowe wypłaty w tej grze, jeżeli gracz dysponuje stawką 1 USD i:

(a) gracz obstawi trójkę?

(b) gracz obstawi szóstkę?

(c) gracz obstawi dwójkę?

(d) gracz postawi 0,5 USD na trójkę i 0,5 USD na szóstkę?

(e) gracz postawi 0,7 USD na trójkę, 0,2 USD na szóstkę i 0,1 USD na dwójkę?

Ile wynoszą kowariancja i korelacja pomiędzy: 

(f) wypłatami dla trójki (1 USD na trójkę) i dla szóstki (1 USD na szóstkę)?

(g) wypłatami dla dwójki i dla szóstki?

(h) wypłatami dla dwójki i dla trójki?

```{r echo=FALSE, warnings=FALSE}
library(ggplot2)
library(ggforce)


x1<-seq(-1, 1, 1/200)
polygon1<-data.frame(x=c(0, x1, 0), 
                     y=c(0, sqrt(1-x1^2), 0))

x2<-seq(1, .5, -1/100)
polygon2<-data.frame(x=c(0, x2, 0), 
                     y=c(0, -sqrt(1-x2^2), 0))

x3<-seq(.5, -1, -1/200)
polygon3<-data.frame(x=c(0, x3, 0), 
                     y=c(0, -sqrt(1-x3^2), 0))



ggplot()+ theme_void() + 
  geom_polygon(data = polygon1, aes(x = x, y = y), fill = "light blue") +
  geom_polygon(data = polygon2, aes(x = x, y = y), fill = "pink") +
  geom_polygon(data = polygon3, aes(x = x, y = y), fill = "light green") +
  geom_polygon(aes(x = c(0,-.1/2,.1/2,0), y = c(1.1, 1.2, 1.2, 1.1)), fill = "black") +
  geom_circle(aes(x0 = 0, y0 = 0, r = 1)) +
  geom_line(aes(c(-1,1), c(0,0))) +
  geom_line(aes(c(0,.5), c(0,-sqrt(3)/2))) +
  annotate("text", x = 0, y = .75, size=sz, label="3") +
  annotate("text", x = cos(pi/6)*.75, y = sin(-pi/6)*.75, size=sz, label="6") +
  annotate("text", x = -cos(pi/3)*.75, y = sin(-pi/3)*.75, size=sz, label="2") +
  coord_fixed()
```
:::



<!-- Ruppert 2.6.1
The daily log returns on a stock are independent and normally distributed with mean 0.001 and standard deviation 0.015. Suppose you buy $1000 worth of this stock.
(a) What is the probability that after one trading day your investment  is worth less than $990? (Note: The R function pnorm will compute a normal CDF, so, for example, pnorm(0.3,mean=0.1,sd=0.2) is the normal CDF with mean 0.1 and standard deviation 0.2 evaluated at
0.3.)
(b) What is the probability that after five trading days your investment is worth less than $990?
-->

:::{.exercise #rup261}
Na podstawie @Ruppert_Matteson_2015. 
Dzienne zwroty z akcji ZZZ są niezależne i mają rozkład normalny ze średnią 0,001 i odchyleniem standardowym 0,015. Załóżmy, że kupujemy te akcje za 1000 USD.
Jakie jest prawdopodobieństwo, że po jednym dniu handlowym inwestycja będzie warta mniej niż 990 USD? 
:::

<!-- Ruppert 2.6.2
The yearly log returns on a stock are normally distributed with mean 0.1
and standard deviation 0.2. The stock is selling at $100 today. What is
the probability that one year from now it is selling at $110 or more?
-->

:::{.exercise #rup262}
[@Ruppert_Matteson_2015]
Roczne logarytmiczne zwroty akcji spółki PRS mają rozkład normalny ze średnią równą 0,1 i odchyleniem standardowym równym 0,2. Dzisiejszy kurs akcji spółki PRS to 100 USD. Jakie jest prawdopodobieństwo, że za rok kurs będzie wynosił 110 USD lub więcej?
:::

