# Modele wędrówki cen {#zmianycen}

## Model siatki dwumianowej {#lattice}


``` {r bintree0, echo=FALSE, fig.cap='Początek siatki dwumianowej -- cena rośnie o mnożnik u>1 z prawdopodobieństwem p lub spada (mnożnik 0<d<1) z prawdopodobieństwem 1-p'}
library(ggplot2)
ar<-data.frame(x0=c(0,0)+0.05,
                   y0=c(0,0),
                   xend=c(1,1)-0.05,
                   yend=c(1,-1))

ar$xp<-(ar$x0+ar$xend)/2
ar$yp<-(ar$y0+ar$yend)/2
ar$labelp<-rep(c('p', '1-p'),1)

po<-data.frame(x0=c(0,1,1)
                   , y0=c(0,1,-1)
              , label0=c('S[0]', 'S[0]*u', 'S[0]*d'))


ggplot(aes(x=x0, y=y0+.4), data=po) + 
  theme_void() +
  geom_segment(aes(x = x0, y = y0, xend = xend, yend = yend),
               data=ar, 
               arrow = arrow(type='closed', angle=7, length=unit(.15,'inch'))) +
  geom_point(aes(x=x0, y=y0), data=po) +
  geom_text(aes(label=label0), parse=TRUE) +
  geom_text(aes(x=xp, y=yp+.1, label=labelp), data=ar, col='grey')

```


``` {r bintree, echo=FALSE, fig.cap='Model siatki dwumianowej'}
library(ggplot2)
ar<-data.frame(x0=c(0,0,1,1,1,1,2,2,2,2,2,2,3,3,3,3,3,3,3,3)+0.05,
                   y0=c(0,0,1,1,-1,-1,2,2,0,0,-2,-2,3,3,1,1,-1,-1,-3,-3),
                   xend=c(1,1,2,2,2,2,3,3,3,3,3,3,4,4,4,4,4,4,4,4)-0.05,
                   yend=c(1,-1,2,0,0,-2,3,1,1,-1,-1,-3,4,2,2,0,0,-2,-2,-4))

ar$xp<-(ar$x0+ar$xend)/2
ar$yp<-(ar$y0+ar$yend)/2
ar$labelp<-rep(c('p', '1-p'),10)

po<-data.frame(x0=c(0,1,1,2,2,2,3,3,3,3,4,4,4,4,4)
                   , y0=c(0,1,-1,2,0,-2,3,1,-1,-3,4,2,0,-2,-4)
              , label0=c('S[0]', 'S[0]*u', 'S[0]*d', 
                         'S[0]*u^2', 'S[0]*ud', 'S[0]*d^2', 
                         'S[0]*u^3', 'S[0]*u^2*d', 'S[0]*u*d^2', 'S[0]*d^3', 
                         'S[0]*u^4', 'S[0]*u^3*d', 'S[0]*u^2*d^2', 'S[0]*u*d^3', 'S[0]*d^4'))


ggplot(aes(x=x0, y=y0+.4), data=po) + 
  theme_void() +
  geom_segment(aes(x = x0, y = y0, xend = xend, yend = yend),
               data=ar, 
               arrow = arrow(type='closed', angle=7, length=unit(.15,'inch'))) +
  geom_point(aes(x=x0, y=y0), data=po) +
  geom_text(aes(label=label0), parse=TRUE) +
  geom_text(aes(x=xp, y=yp+.3, label=labelp), data=ar, col='grey')

```

Jeżeli:

- $\nu$ to oczekiwana roczna stopa wzrostu:

\begin{equation}
\nu = E[ln(S_T/S_0)]
(\#eq:lattice-E)
\end{equation}, 

gdzie $S_T$ to cena akcji po roku, a $S_0$ to bieżąca cena;

- $\sigma$ to roczne odchylenie standardowe stopy wzrostu (jako miara jej niepewności):

\begin{equation}
\sigma = \sqrt{V[ln(S_T/S_0)]}
(\#eq:lattice-sigma)
\end{equation}

- okres $\Delta t$ jest znikomo mały w porównaniu z 1 rokiem, 

to parametry modelu siatki dwumianowej można wyznaczyć w następujący sposób:

\begin{equation}
p = \frac{1}{2} + \frac{1}{2} \cdot \frac{\nu}{\sigma}\sqrt{\Delta t}
(\#eq:lattice-p)
\end{equation}

\begin{equation}
u = e^{\sigma\sqrt{\Delta t}}
(\#eq:lattice-u)
\end{equation}

\begin{equation}
d = e^{-\sigma\sqrt{\Delta t}}
(\#eq:lattice-d)
\end{equation}

[Model siatki dwumianowej w arkuszu kalkulacyjnym](<https://www.youtube.com/watch?v=nGLaMDRTWuY>). 

## Model addytywny {#addytywny}

Model addytywny to model z czasem dyskretnym, to znaczy model pokazujący cenę dla równo oddalonych od siebie punktów w czasie (momentów). 

Załóżmy, że mamy $N+1$ momentów, oznaczamy je przez $k$ ($k = 0, 1, 2, ..., N$). Cena aktywów w momencie $k+1$ zależy od $S_k$ (ceny w poprzednim momencie) i wynosi, zgodnie z tym modelem: 

\begin{equation}
S_{k+1} = a S_k + u_k, 
(\#eq:additive-intext)
\end{equation}

gdzie $a$ to pewna stała, a $u_k$ to zakłócenia losowe. 

Załóżmy, że zakłócenia $u_k$ mają taki sam rozkład rozkład normalny, wartość oczekiwaną równą zero, wariancję $\sigma^2$ i są niezależne. Można pokazać, że przy takich założeniach wartość oczekiwana ceny po $k$ okresach wynosi:

\begin{equation}
E(S_k) = a^k S_0, 
(\#eq:additive-SE)
\end{equation}

Wariancja zaś wynosi:

\begin{equation}
V(S_k) = \sigma^2\sum_{i=0}^k a^{2i} .
(\#eq:additive-SV)
\end{equation}

Parametry rozkładu prostych $k$-okresowych stóp zwrotu netto są następujące. Wartość oczekiwana:

\begin{equation}
E\left[R(k)\right] = E\left[\frac{S_k}{S_0}-1\right] =  a^k - 1
(\#eq:additive-rE)
\end{equation}

Wariancja:

\begin{equation}
V\left[R(k)\right] = V\left[\frac{S_k}{S_0}\right] = \frac{\sigma^2\sum_{i=0}^k a^{2i}}{S_0^2}
(\#eq:additive-rV)
\end{equation}

Model addytywny jest prosty w założeniach, jednak nie przystaje do rzeczywistości w dwóch podstawowych aspektach:

1. Według modelu ceny mogą spaść poniżej zera (w rzeczywistości zwykle nie mogą). 

2. Odchylenie standardowe jest stałe niezależnie od rzędu wielkości ceny (jeżeli cena wzrośnie 100-krotnie, odchylenie standardowe względem ceny będzie 100 razy mniejsze). 

## Model multiplikatywny {#multiplikatywny}

Model multiplikatywny ma postać:

\begin{equation}
S_{k+1} = S_k \cdot u_k, 
(\#eq:multiplicative-intext)
\end{equation}

gdzie $u_k$ to zmienna zakłócająca inna niż w przypadku modelu addytywnego. 

W postaci logarytmicznej:

\begin{equation}
\ln S_{k+1} = \ln S_k + \ln u_k.
(\#eq:multiplicativelog-intext)
\end{equation}

Zakładamy, że zmienne losowe $w_k$ 

\begin{equation}
w_k = \ln u_k
(\#eq:multiplicativelog-wk)
\end{equation}

mają rozkład normalny, są wzajemnie niezależne, a wartość oczekiwana każdej z nich wynosi $E(w_k) = \nu$ przy wariancji równej $\sigma^2$. 

Czynnik zakłócający $u_k$ można zapisać jako 

\begin{equation}
u_k = e^{w_k}
(\#eq:multiplicativelog-uk)
\end{equation}

Ma on rozkład logarytmiczno-normalny. 

Model multiplikatywny pozwala pozbyć się dwóch poprzednio wspomnianych problemów modelu addytywnego: ceny nie mogą spaść poniżej zera i zmienna $u_k$ powoduje, że rozproszenie stóp zwrotu rośnie z ceną. 

Cena instrumentu po k okresach, $S_k$, ma rozkład log-normalny. Oznacza to, że logarytm ceny ma rozkład normalny z następującą wartością oczekiwaną:

\begin{equation}
E(\ln S_k) = \ln S_0 + \nu k
(\#eq:multiplicativelog-SE)
\end{equation}

i wariancją:

\begin{equation}
V(\ln S_k) = k \sigma^2
(\#eq:multiplicativelog-SV)
\end{equation}

Logarytmiczna $k$-okresowa stopa zwrotu $r(k)$ ma również rozkład normalny o wartości oczekiwanej:

\begin{equation}
E[r(k)] = E\left[ln \frac{S_k}{S_0}\right] =  k\nu
(\#eq:multiplicativelog-rE)
\end{equation}

i wariancji:


\begin{equation}
V[r(k)] = V\left[\ln \frac{S_k}{S_0}\right] = V\left[\ln S_k-S_0\right] = k \sigma^2 
(\#eq:multiplicativelog-rV)
\end{equation}

Warto zauważyć, że wartość oczekiwana i wariancja $k$-okresowej logarytmicznej stopy zwrotu rosną proporcjonalnie do $k$, zaś odchylenie standardowe rośnie jak $\sqrt{k}$. 

Jeżeli chcemy wyliczyć wartość oczekiwaną i odchylenie standardowe dla okresu ułamkowego oznaczonego przez $p$ (np. chcielibyśmy przejść z rozkładu rocznych stóp o parametrach $\nu$ i $\sigma$ do rozkładu stóp miesięcznych $p=1/12$), postępujemy analogicznie:

\begin{equation}
E(r_p) = \nu_p = p \nu
(\#eq:multiplicativelog-rpE)
\end{equation}

\begin{equation}
V(r_p) = \sigma^2_p = p \sigma^2
(\#eq:multiplicativelog-rpV)
\end{equation}


\begin{equation}
\sigma_p = \sqrt{p} \sigma
(\#eq:multiplicativelog-rpS)
\end{equation}

## Geometryczne ruchy Browna {#Brown}

W powyższych modelach ceny były dyskretne lub ciągłe, ale czas pozostawał dyskretny (zbiór oddzielonych od siebie momentów). Model przedstawiony w tym podrozdziale to model, w którym czas jest również ciągły. 

Jeżeli będziemy skracać okres podstawowy tak, aby dążył do zera, model multiplikatywny przechodzi w tzw. proces Ito nazwany geometrycznymi ruchami Browna ($S(t)$ albo $S_t$ to cena w momencie $t$, gdzie $t$ przyjmuje dowolną wartość z określonego przedziału, $z_t$ to znormalizowany [proces Wienera](<https://pl.wikipedia.org/wiki/Proces_Wienera>)):

\begin{equation}
d \ln S_t = \nu d t + \sigma dz_t
(\#eq:brown1-intext)
\end{equation}


Alternatywna równoważna postać modelu (w którym $\mu = \nu+{\sigma^2}/{2}$):

\begin{equation}
d S_t = \mu S_t dt + \sigma S_t dz_t
(\#eq:brown2-intext)
\end{equation}

Alternatywna postać modelu może być zapisana również w ten sposób:

\begin{equation}
\frac{d S_t}{S_t} = \mu dt + \sigma dz_t
(\#eq:brown2b-intext)
\end{equation}

W przypadku geometrycznych ruchów Browna opisanych równaniem \@ref(eq:brown2b-intext) oczekiwana logarytmiczna stopa za cały czas $t$ wynosi:

\begin{equation}
E\left(r(t)\right) = E\left(\ln\frac{S_t}{S_0}\right) = \nu t,
(\#eq:brown-rE)
\end{equation}

zaś jej odchylenie standardowe wynosi

\begin{equation}
SD(r(t)) = SD\left(\ln\frac{S_t}{S_0}\right) = \sigma \sqrt{t}, 
(\#eq:brown-rS)
\end{equation}

Oczekiwana prosta stopa netto za cały czas $t$ wynosi

\begin{equation}
E\left(R(t)\right) = E\left(\frac{S_t}{S_0}-1\right) = e^{\mu t}-1,
(\#eq:brown-RE)
\end{equation}

zaś jej odchylenie standardowe wynosi

\begin{equation}
SD(R(t)) = SD\left(\frac{S_t}{S_0}-1\right) = e^{\mu t}\left(e^{\sigma^2 t}-1\right)^{1/2},
(\#eq:brown-rS)
\end{equation}

Symulując ten proces, który w teorii jest w czasie ciągłym, musimy się jednak siłą rzeczy odwołać do obliczeń w czasie dyskretnym. Symulacje będą więc oparte na krótkich okresach $\Delta t$ (w poniższym wzorze $\epsilon(t_k)$ to realizacje niezależnych zmiennych losowowych o standaryzowanym rozkładzie normalnym):

\begin{equation}
S(t_{k+1}) = S(t_{k})e^{\nu \Delta t + \sigma \epsilon(t_k)\sqrt{\Delta t}}
(\#eq:brown-sim)
\end{equation}

## Szacowanie parametrów modeli multiplikatywnych

Jednookresową stopę zwrotu brutto w okresie $k+1$ (od momentu $k$ do momentu $k+1$) oznaczamy przez $\mathcal{R}_{k+1}=\frac{S_{k+1}}{S_k}$. W modelu multiplikatywnym jednookresowa stopa zwrotu brutto z inwestycji równa jest zmiennej $u_k$. Wartość $w_k = \ln(u_k)$ to logarytm stopy brutto, czyli logarytmiczna stopa zwrotu $r_k$. Wartość oczekiwana zmiennej $w_k$ to $\nu$, a wariancja to $\sigma^2$. 

Jak oszacować te parametry na podstawie danych z $n$ okresów z przeszłości? Można obliczyć średnią logarytmiczną stopę zwrotu -- to będzie estymator parametru $\nu$:

$$ \bar{\nu} = \frac{1}{n}\sum_{i=1}^{n} r_i = \frac{1}{n}\sum_{i=1}^{n} \ln \frac{S_i}{S_{i-1}} = \frac{1}{n}\ln\frac{S_n}{S_0}$$

Błąd oszacowania $V(\bar{\nu})$ wynosi

$$ V(\bar{\nu}) = \frac{\sigma^2}{n}. $$

Standardowy błąd oszacowania, czyli pierwiastek z wariancji estymatora wyniesie:

$$ SE(\bar{\nu}) = \frac{\sigma}{\sqrt{n}}  $$ 

Możemy również oszacować parametr $\sigma^2$. Estymator będzie wyglądał następująco:

$$ \hat{\sigma}^2 = \frac{1}{n-1}\sum_{i=1}^{n}\left[r_i - \bar{\nu}\right]^2  = \frac{1}{n-1}\sum_{i=1}^{n}\left[ \ln \frac{S_i}{S_{i-1}} - \bar{\nu}\right]^2 $$

Jego wariancja natomiast będzie wynosić:

$$ V(\hat{\sigma}^2) = \frac{2 \sigma^4}{n-1} $$

Błąd standardowy, czyli pierwiastek z wariancji estymatora wyniesie:

$$ SE(\hat{\sigma}^2) = \frac{\sqrt{2} \sigma^2}{\sqrt{n-1}}  $$ 

Estymatorem parametru $\sigma$ jest, jak się można domyślić pierwiastek z $\hat{\sigma}^2$:

$$ \hat{\sigma} = \sqrt{\hat{\sigma}^2} $$

Jego błąd standardowy to w przybliżeniu, które można uznać za wystarczająco dobre dla $n>10$ [@ahn2003standard]:

$$ SE(\hat{\sigma}) = \frac{\sigma}{\sqrt{2(n-1)}} $$



## Ćwiczenia

:::{.exercise #lintonlattice1}
[@Luenberger_2003] Akcja, której cena bieżąca wynosi $S_0$=100, ma oczekiwaną logarytmiczną stopę zwrotu $\nu$ równą = 12\%. Zmienność tej stopy wynosi $\sigma$ = 20\%. Wyznacz odpowiednie wartości parametrów niezbędnych do zbudowania siatki dwumianowej pokazującej zmiany cen tej akcji, jeżeli okresem podstawowym miałyby być 3 miesiące. Narysuj tę siatkę dla pierwszego roku, uzupełniając wartości w poszczególnych węzłach. Jakie jest prawdopodobieństwo osiągnięcia poszczególnych węzłów końcowych?
:::

:::{.exercise #rup261b}
Na podstawie @Ruppert_Matteson_2015. 
Dzienne _logarytmiczne_ zwroty z akcji ZZZ są niezależne i mają rozkład normalny ze średnią 0,001 i odchyleniem standardowym 0,015. Załóżmy, że kupujemy te akcje za 1000 USD.
Jakie jest prawdopodobieństwo, że po pięciu dniach handlowych inwestycja będzie warta mniej niż 980 USD? 
:::

:::{.exercise #sim1}
Przygotuj symulację procesu zmieny cen według modelu addytywnego i multiplikatywnego w arkuszu kalkulacyjnym. 
:::

:::{.exercise #estimators}
[Na podstawie @Luenberger_2003] Załóżmy, że proces kształtowania się cen jest zgodny z modelem multiplikatywnym z parametrami $\nu=0{,}1$ i $\sigma=0{,}18$. 
Do celów oszacowania parametrów zbieramy dane z 10 lat. 

a. Ile wynosi błąd standardowy oszacowania parametru $\nu$?

b. Ile wynosi przybliżony błąd standardowy oszacowania parametru $\sigma$, jeżeli weźmiemy dane za 10 lat?

c. Ile wynosi błąd standardowy oszacowania parametru $\sigma$, jeżeli skorzystamy ze 120 stóp miesięcznych: $SE(\hat{\sigma}) = \sqrt{12} SE(\hat{\sigma}_{m})$?

d. Ile wynosi błąd standardowy oszacowania parametru $\sigma^2$, jeżeli skorzystamy ze $52\cdot 10=520$ stóp tygodniowych: $SE(\hat{\sigma}) = \sqrt{52} SE(\hat{\sigma}_{w})$?

e. Ile wynosi błąd standardowy oszacowania parametru $\sigma^2$, jeżeli skorzystamy z $252\cdot 10=2520$ stóp dziennych: $SE(\hat{\sigma}) = \sqrt{252} SE(\hat{\sigma}_{d})$?

:::


:::{.exercise #geometricl}
[@Luenberger_2003] __Symulacja komputerowa geometrycznych ruchów Browna__ Rozważ akcję, której cena $S$ podlega geometrycznym ruchom Browna:
$$ \frac{d S}{S(t)} = 0,10 dt + 0,30 dz$$
a. Podstawiając $\Delta t = 1/12$ i $S(0)=1$ przeprowadź symulację kilku (a raczej wielu) lat przebiegu procesu. Zbadaj funkcję $\frac{1}{t}\ln S(t)$ w zależności od $t$. Zauważ, że funkcja ta dąży do $p$. Jaka jest teoretyczna wartość tej granicy?

b. Jak duże musi być $t$, aby możliwe było uzyskanie wyniku z dokładnością do dwóch miejsc po przecinku?

c. Zbadaj funkcję zmiennej $t$:
$$ \frac{1}{t} \left[\ln S(t) - pt \right]^2 $$
Czy funkcja ta ma granicę skończoną? Jeśli tak, to jaka jest jej wartość?
:::
