# Model CAPM

## Linia rynku kapitałowego

Model CAPM zakłada, że wszyscy inwestorzy mają ten sam okres utrzymywania aktywów oraz jednakowo przewidują rozkład stóp zwrotu (oczekiwane stopy zwrotu, wariancje, kowariancje). 

Zgodnie z modelem CAPM, który jest wynikiem analizy średniej-wariancji, racjonalni inwestorzy będą chcieli zbudować portfel oparty na portfelu stycznym T (który staje się portfelem rynkowym M). Aby zbudować portfele o różnym poziomie ryzyka będą łączyć go portfel rynkowy z aktywami wolnymi od ryzyka. Takie portfele efektywne przedstawia linia rynku kapitałowego (CML). 

Na wykresie, na którym na osi $x$ jest odchylenie standardowe, a na osi $y$ oczekiwana stopa zwrotu, można narysować linię rynku kapitałowego (_capital market line_, CML). Jest to linia prosta przechodząca przez punkt oznaczający aktywo wolne od ryzyka i portfel rynkowy M. 

```{r wykres-cal, echo=FALSE, fig.cap="Linia rynku kapitałowego"}
library(ggplot2)
ggplot()+ theme_void() + 
  geom_line(aes(x=c(0,.20), y=c(0,0))) +
  geom_polygon(aes(x = c(.20,.20,.21,.20), y = c(-.002,.002,0,-0.002)), fill = "black")+
  geom_polygon(aes(x = c(-0.002,.002,0,-0.002), y = c(.2,.2,.21,.2)), fill = "black")+
  geom_line(aes(x=c(0,0), y=c(0,.20))) +
  geom_line(aes(x=c(0, 0.2), y=c(.05, .2)), colour='blue') +
  geom_point(aes(x=c(0.08), y=c(0.11))) +
  annotate("text", x=0.08, y=.12, label="M")+
  annotate("text", x=-0.005, y=.05, label="R[f]", parse=TRUE)+
  annotate("text", x=-0.01, y=.2, label="E(R)", parse=TRUE)+
  annotate("text", y=-0.01, x=.2, label="sigma", parse=TRUE)
  
```

Portfele efektywne leżą na linii rynku kapitałowego. 

Formuła linii rynku kapitałowego:

$$E(R) = R_f + \frac{E(R_M)-R_f}{\sigma_M}\sigma$$

Współczynnik kierunkowy linii rynku kapitałowego $(E(R_M)-R_f)/\sigma_M$ to cena ryzyka (_price of risk_). Pokazuje ile dodatkowego zwrotu inwestorzy powinni oczekiwać od dodatkowej jednostki ryzyka mierzonego odchyleniem standardowym. 

Nie wszystkie aktywa znajdują się na linii CML, nawet w stanie równowagi rynkowej. Znajdują się na niej tylko portfele efektywne. 

## Wycena aktywów kapitałowych CAPM

Model wyceny aktywów kapitałowych (_Capital Asset Pricing Model_, CAPM) może zostać wyprowadzony z analizy średniej-wariancji, w tym założenia o efektywności portfela rynkowego, oraz z założenia o istnieniu aktywa wolnego od ryzyka. 

Równanie modelu wyceny aktywów kapitałowych wygląda następująco:

$$ E(R_i) = R_f + \beta_i \left(E(R_M) - R_f\right), $$

gdzie $E(R_i)$ to oczekiwana stopa zwrotu z aktywa (portfela) $i$, $R_f$ to stopa wolna od ryzyka, $E(R_M)$ oczekiwana stopa zwrotu rynkowa. 

Różnica $E(R_M) - R_f$ nazywana jest premią za ryzyko rynkowe, a różnica $E(R_i)-R_f$ nazywana jest premią za ryzyko aktywa $i$. 

Ze wzoru widzimy, że premia za ryzyko aktywa $i$ zależy od współczynnika $\beta_i$. 

Współczynnik $\beta_i$ znany jest jako __beta__. Jest to znormalizowana kowariancja stóp zwrotu aktywa $i$ oraz portfela rynkowego. Normalizacja polega na podzieleniu kowariancji stóp zwrotu aktywa $i$ oraz rynkowej przez wariancję rynkowej stopy zwrotu:

$$\beta_i = \frac{\sigma_{iM}}{\sigma_M^2} = \frac{\rho_{iM} \sigma_i}{\sigma_M}$$

Można pokazać, że współczynnik beta portfela jest średnią ważoną bet poszczególnych aktywów:

$$\beta_p = \sum_{i=1}^n w_i \beta_i$$

## Linia rynku papierów wartościowych

__Linia rynku papierów wartościowych__ (_security market line_, SML) pokazuje zależność pomiędzy betą a oczekiwaną stopą zwrotu. Jest to równanie CAPM przedstawione na wykresie. W warunkach równowagi rynkowej na SML powinny leżeć wszystkie aktywa i portfele (nie tylko portfele efektywne). 

```{r wykres-sml, echo=FALSE, fig.cap="Linia rynku papierów wartościowych"}
library(ggplot2)
ggplot()+ theme_void() + 
  geom_line(aes(x=c(0,.20), y=c(0,0))) +
  geom_polygon(aes(x = c(.20,.20,.21,.20), y = c(-.002,.002,0,-0.002)), fill = "black")+
  geom_polygon(aes(x = c(-0.002,.002,0,-0.002), y = c(.2,.2,.21,.2)), fill = "black")+
  geom_line(aes(x=c(0,0), y=c(0,.20))) +
  geom_line(aes(x=c(0, 0.2), y=c(.05, .2)), colour='green') +
  geom_point(aes(x=c(0.08), y=c(0.11))) +
  geom_line(aes(x=c(.08, .08), y=c(-0.004, 0.004)))+
  geom_line(aes(x=c(-0.002, 0.002), y=c(.11,.11)))+
  geom_line(aes(x=c(-0.002, 0.002), y=c(.05,.05)))+
  annotate("text", x=0.08, y=.12, label="M")+
  annotate("text", x=0.08, y=-0.01, label="1")+
  annotate("text", x=-0.005, y=.05, label="R[f]", parse=TRUE)+
  annotate("text", x=-0.01, y=.11, label="E(R[M])", parse=TRUE)+
  annotate("text", x=-0.01, y=.2, label="E(R)", parse=TRUE)+
  annotate("text", y=-0.01, x=.2, label="beta", parse=TRUE)
  
```

## Ryzyko systematyczne

Według modelu CAPM rzeczywiste stopy zwrotu z poszczególnych aktywów kształtują się według następującego wzoru:

$$ R_i = R_f + \beta_i (R_M - R_f) + \epsilon_i $$

Wartość oczekiwana składnika losowego $\epsilon_i$ to według CAPM $E(\epsilon_i)=0$.

Można wyprowadzić następujący wzór na wariancję stopy zwrotu $V(R_i)=\sigma_i^2$:

$$ \sigma_i^2=\beta_i^2 \sigma^2_M + \sigma^2_{\epsilon_i} $$

Ten wzór można interpretować w ten sposób, że wariancja stopy zwrotu każdego aktywa składa się z części $\beta_i^2 \sigma^2_M$ związanej z ryzykiem rynku jako całości (__ryzyko systematyczne__, niedywersyfikowalne) oraz z części dywersyfikowalnej $\sigma^2_{\epsilon_i}$ (__ryzyko niesystematyczne__, __idiosynkratyczne__). 

Część specyficzna nie jest istotna dla inwestora -- jeżeli aktywo stanowi składnik dobrze zdywersyfikowanego portfela, dla wyceny według modelu CAPM istotne jest ryzyko systematyczne. 

## Model CAPM a decyzje inwestorów

Jeżeli model CAPM jest prawdziwy, najlepsza decyzja dla inwestorów to utrzymywanie portfela zbliżonego do portfela rynkowego. Stąd inwestorzy powinni chętnie korzystać z tak zwanych funduszy indeksowych, na przykład w formie tzw. ETF-ów. 

Indeks Jensena i współczynnik Sharpe'a pomagają porównać rzeczywiste wyniki z założeniami modelu CAPM. 

Indeks Jensena aktywa/portfela $i$ to:

$$ J_i = \bar{R_i} - R_f - \hat{\beta}_i (\bar{R}_M - R_f), $$

gdzie $\bar{R_i}$ to średnia zaobserwowana historyczna stopa zwrotu aktywa $i$, $R_f$ to stopa wolna od ryzyka z tego okresu, $\hat{\beta}_i$ to oszacowana na podstawie danych historycznych beta aktywa $i$, a $\bar{R}_M$ to średnia zaobserwowana historyczna rynkowa stopa zwrotu. 

Indeks Jensena pokazuje, czy zwrot z danego aktywa (portfela, funduszu) jest wyższy (J>0) czy niższy (J<0) niż zwrot wynikający z bety funduszu. Jeżeli model CAPM działa, średnio indeks Jensena powinien wynosić zero. 

Uwaga! Indeks Jensena wynoszący 0 nie oznacza, że portfel jest efektywny. 

Indeks Sharpe'a ex post aktywa/portfela $i$ to:

$$ \text{Sharpe } ex\: post = \frac{\bar{R}_i-R_f}{{s}_i}, $$ 

gdzie $s_i$ to historyczne zaobserwowane odchylenie standardowe stóp zwrotu aktywa $i$. 

Indeks Sharpe'a stanowi próbę oszacowania czy dany portfel/aktywo jest porfelem efektywnym (leżącym na granicy efektywnej przechodzącej przez portfel rynkowy oraz aktywo wolne od ryzyka). Uzyskaną wartość należy porównać z odpowiednią wartością dla portfela rynkowego. 

## CAPM jako model wyceny

Jeżeli rynek pozostaje w równowadze, według modelu CAPM powinna zostać spełniona następująca zależność. 

$$ \frac{E(P_1)-P_0}{P_0}=R_f + \beta \left(E(R_M)-R_f\right),$$

gdzie $E(P_1)$ to wartość oczekiwana aktywów (oczekiwana cena) na koniec okresu utrzymywania aktywów, $P_0$ to cena bieżąca, $\beta$ to odpowiednia beta danych aktywów.

Stąd jeżeli założymy, że znamy wszystkie wartości, łącznie z $E(P_1)$, uzyskujemy formułę na cenę bieżącą:

$$ P_0 = \frac{E(P_1)}{1+R_f+\beta\left(E(R_M)-R_f\right)} $$

Pomijamy tutaj dywidendy (albo wliczamy je odpowiednio do ceny, tworząc _adjusted price_).


## Ćwiczenia

:::{.exercise #ruppert1710-1}
[@Ruppert_Matteson_2015] Ile wynosi beta portfela, jeżeli $E(R_P)=16\%$, $R_f = 5{,}5\%$ i $E(R_M)=11\%$?
:::

:::{.exercise #ruppert1710-2}
[@Ruppert_Matteson_2015] Załóżmy, że stopa wolna od ryzyka to 0,03, a oczekiwana stopa zwrotu portfela rynkowego wynosi 0,14. Odchylenie standardowe portfela rynkowego to 0,12. 

(a) Zgodnie z CAPM, jaka jest efektywny sposób zainwestowania z oczekiwaną stopą zwrotu równą 0,11?

(b) Ile wynosi ryzyko (odchylenie standardowe) takiego portfela?
:::


:::{.exercise #ruppert1710-3}
[@Ruppert_Matteson_2015] Załóżmy, że stopa wolna od ryzyka to $R_f=0{,}023$, oczekiwana wartość stopy zwrotu z portfela rynkowego to $E(R_M)=0{,}10$ i ryzyko portfela rynkowego wynosi $\sigma_M=0{,}12$. 

(a) Ile wynosi oczekiwany zwrot z portfela efektywnego, którego odchylenie standardowe wynosi $\sigma_P = 0,05$?

(b) Stopy zwrotu z akcji A mają kowariancję ze zwrotami rynkowymi na poziomie $\sigma_{AM} = 0{,}004$. Ile wynosi beta akcji A?

(c) Akcje B mają betę równą 1,5, a $\sigma_{\epsilon_B}=0,08$. Akcje C mają betę równą 1,8, zaś $\sigma_{\epsilon_B}=0,08$. Ile wynosi oczekiwana stopa zwrotu z portfela składającego się z w połowie z akcji B i w połowie z akcji C? Ile wynosi ryzyko tego portfela przy założeniu, że stopy zwrotu z akcji B i C są niezależne. 
:::

:::{.exercise #ruppert1710-6}
[@Ruppert_Matteson_2015] Załóżmy, że stopa wolna od ryzyka wynosi 4\%, a rynkowa oczekiwana stopa zwrotu wynosi 12\%. Odchylenie standardowe rynkowych stóp zwrotu to 11\%.
Załóżmy również, że kowariancja stóp zwrotu akcji A z rynkiem wynosi 165\%^2^ (=`r (165/100)^2`).

(a) Ile wynosi beta akcji A?

(b) Ile wynosi oczekiwana stopa zwrotu akcji A?

(c) Jeżeli wariancja stóp zwrotu akcji A wynosi 220\%^2^, jaki jest procentowy udział składnika systematycznego w tej wariancji?
:::

:::{.exercise #ruppert1710-7}
[@Ruppert_Matteson_2015] Załóżmy, że są trzy aktywa ryzykowne z następującymi wartościami bet oraz wariancjami składnika losowego (idiosykratycznego) $\sigma^2_{\epsilon_j}$. 

```{r echo=FALSE} 
options(OutDec=",")
df<-data.frame(j=1:3, 
               beta=c(.9, 1.1, 0.6),
               sigma_e=c(.01, .015, .011))

colnames(df)<-c("j", "beta akcji j", "wariancja składnika losowego akcji j")
knitr::kable(df, align='ccc')
```

Załóżmy również, że wariancja rynkowej stopy zwrotu $R_M$ wynosi 0,014.

(a) Ile wynosi beta portfela złożonego w równych częściach z tych trzech aktywów?
(b) Ile wynosi wariancja takiego portfela?
(c) Jaka jest udział składnika systematycznego wynikającego z ryzyka rynkowego w całościowej wariancji aktywa 1?
:::

:::{.exercise #ruppert1710-8}
[@Ruppert_Matteson_2015]  Załóżmy, że istnieją dwa aktywa obarczone ryzykiem: C i D. Portfel styczny składa się w 60\% z C i w 40\% z D. Oczekiwana roczna stopa zwrotu to odpowiednio 4\% i 6\%. Odchylenie standardowe rocznych stóp zwrotu to 10\% and 18\%. Korelacja pomiędzy stopami zwrotu C i D to 0.5. Stopa wolna od ryzyka wynosi 1.2\%.

(a) Ile wynosi oczekiwana roczna stopa zwrotu z portfela stycznego?

(b) Ile wynosi odchylenie standardowe rocznych stóp zwrotu z portfela stycznego?

(c) Jeżeli chcemy uzyskać portfel efektywny z odchyleniem standardowym rocznych zwrotów w wysokości 3\%, jaki powinien być udział w takim portfelu aktywa wolnego od ryzyka?

(d) Jeżeli chcemy mieć portfel efektywny z oczekiwaną stopą zwrotu 7\%, w jakich proporcjach powinniśmy mieć w portfelu aktywo C, aktywo D i aktywo wolne od ryzyka?
:::

:::{.exercise #ruppert1710-9}
[@Ruppert_Matteson_2015] Ile wynosi beta portfela, jeżeli oczekiwana stopa zwrotu tego portfela to $E(R_P)=15\%$, stopa wolna od ryzyka to $R_f=6\%$, a oczekiwana rynkowa stopa zwrotu to $E(R_M)=12\%$? Należy założyć, że działa model CAPM, a rynek jest w równowadze.  
:::

:::{.exercise #lue-capm1}
[@Luenberger_2003] (__Linia rynku kapitałowego__) Załóżmy, że oczekiwana stopa zwrotu z portfela rynkowego wynosi 23\%, a stopa zwrotu bonów skarbowych (wolnych od ryzyka) wynosi 7\%. Odchylenie standardowe portfela rynkowego 32\%. Załóżmy, że portfel rynkowy jest efektywny. 

(a) Napisz równanie linii rynku kapitałowego. 

(b) Jakie powinno być odchylenie standardowe, jeżeli wymagana stopa zwrotu wynosi 39\%? Gdybyś miała do zainwestowania 1 000 USD, jak powinnaś ulokować swój kapitał, żeby osiągnąć taką stopę zwrotu?

(c) Jakiej wypłaty powinnaś oczekiwać na koniec roku, jeżeli zainwestowałaś 300 USD w aktywa wolne od ryzyka i 700 dol. w portfel rynkowy?
:::

:::{.exercise #lue-capm2}
[@Luenberger_2003] Rozważmy świat, w którym są tylko dwa aktywa ryzykowna A i B oraz aktywa wolne od ryzyka, F. Podaży na rynku obu ryzykownych aktywów jest równa, tzn. M = 0,5A + 0,5B. Dane są następujące informacje: $R_f = 0,10$, $\sigma_A^2=0,04$, $\sigma_{AB}=0,01$, $\sigma_B^2=0,02$ i $E(R_M)=0,18$. 

(a) Zapisz ogólne wyrażenia (nie podstawiając wartości) dla $\sigma_M^2$, $\beta_A$, $\beta_B$. 

(b) Jakie, według CAPM, są wartości liczbowe $E(R_A)$ i $E(R_B)$?
:::


:::{.exercise #lue-capm6}
[@Luenberger_2003] W Prostolandii istnieją tylko dwie ryzykowne akcje A i B, które opisano w tabeli: 

```{r echo=FALSE} 
options(OutDec=",")
df<-data.frame(Akcja=c("Akcja A", "Akcja B"), 
               L=c(100, 150),
               C=c(1.5, 2),
               O=c(15, 12),
               sd=c(15, 9))

colnames(df)<-c("Akcja", "Liczba akcji \\n w obrocie", "Cena 1 akcji \\n (USD)", "Oczekiwana \\n stopa zwrotu \\n (proc.)", "Odchylenie \\n standardowe \\n stopy zwrotu \\n (proc.)")
#                 "Cena 1 akcji (dol.)", 
#                 "Oczekiwana\n stopa zwrotu \n ()",
#                 "Odchylenie \n standardowe \n stopy zwrotu \n ()")

knitr::kable(df, align='ccccc')
```

Współczynnik korelacji pomięDzy stopą zwrotu z akcji A a stopą zwrotu z akcji B wynosi $\rho = 1/3$. Istnieją również aktywa wolne od ryzyka, a Prostolandia spełnia wszystkie założenia modelu CAPM. 

(a) Jaka jest oczekiwana stopa zwrotu z portfela rynkowego?

(b) Jakie jest odchylenie standardowe portfela rynkowego?

(c) Ile wynosi współczynnik beta akcji A?

(d) Ile wynosi stopa wolna od ryzyka w Prostolandii?
:::


:::{.exercise #lue-przyklad74}
[@Luenberger_2003] W tabeli przedstawiono 10-letnią historię stóp zwrotu uzyskanych przez fundusz inwestycyjny ABC. Mamy ocenić te wyniki na podstawie teorii dochodu i ryzyka oraz modelu CAPM. Czy jest to dobry fundusz, który można zarekomendować inwestorom? Czy przez inwestora kierującego się wartością oczekiwaną i wariancją może być używany jako substytut portfela rynkowego?

```{r echo=FALSE} 
options(OutDec=",")
df<-data.frame(Rok=1:10, 
               ABC=c(14, 10, 19, -8, 23, 28, 20, 14, -9, 19),
               Indeks=c(12, 7, 20, -2, 12, 23, 17, 20, -5, 16), 
               Rf=c(7.0, 7.5, 7.7, 7.5, 8.5, 8.0, 7.3, 7.0, 7.5, 8.0))

colnames(df)<-c("Rok", "ABC - stopa zwrotu (proc.)", "S \\& P - stopa zwrotu (proc.)", "bony skarbowe - oprocentowanie (proc.)")

knitr::kable(df, align='cccc')
```

(a) Ile wynosi historyczna średnia arytmetyczna i średnia geometryczna (CAGR) stóp zwrotu poszczególnych aktywów?

(b) Ile wynosi historyczne odchylenie standardowe stóp zwrotu tych aktywów?

(c) Ile wynosi kowariancja pomiędzy nadwyżkową stopą zwrotu funduszu ABC ($R_{ABC} - R_{f}$) a nadwyżkową stopą zwrotu rynkową ($R_{M} - R_{f}$)? Jako rynek przyjmujemy indeks S\&P.

(d) Ile wynosi współczynnik beta funduszu ABC? 

(e) Ile wynosi indeks Jensena dla funduszu ABC i dla całego rynku?

(f) Ile wynosi współczynnik Sharpe'a ex post dla funduszu ABC i dla całego rynku?

(g) Co na tej podstawie możemy powiedzieć o funduszu ABC?
:::

:::{.exercise #lue-przyklad74}
Rozważmy możliwość zainwestowania w akcje spółki naftowej, której dochody można traktować jak zmienną losową z uwagi na niepewność związaną z wielkością złoża i przyszłymi zmianami cen ropy. Oczekiwana wartość dochodu z posiadania tych akcji jest równa 1 000 USD przy relatywnie wysokim odchyleniu standardowym na poziomie 40\%. Współćzynnik beta wynosi 0,6 i jest stosunkowo niski, ponieważ o ile ryzyko związane ze zmianami cen ropy jest skorelowane z rynkiem, o tyle poziom wydobycia ropy skorelowany nie jest. Stopa wolna od ryzyka jest 

:::
